【裁判字號】    88,上易,5277
【裁判日期】    890327
【裁判案由】    侵占等
【裁判全文】
臺灣高等法院刑事判決                          八十八年度上易字第五二七七號
    上  訴  人  臺灣板橋地方法院檢察署檢察官
    被      告  丙○○
    選任辯護人  楊尚賢
右上訴人因被告侵占等案件，不服臺灣板橋地方法院八十八年度易字第一二二六號，
中華民國八十八年十月十二日第一審判決（起訴案號：臺灣板橋地方法院檢察署八十
七年度偵緝字第七三三號）提起上訴，本院判決如左：
    主  文
上訴駁回。
    理  由
一、公訴意旨略以︰被告丙○○自民國八十五年起受僱於乙○○從事越南新娘仲介業
    務，負責至越南接洽業務，並收取財物等業務，竟基於意圖為自己不法所有之犯
    意，自八十五年間起，多次將乙○○交付其應轉交越南新娘之部分款項予以侵占
    入己，留供己用，共計侵占美金一萬四千一百元；又被告另基於意圖為自己不法
    所有之概括犯意，自八十六年間某日起，利用紀張見、張長河（起訴書誤載為張
    東河）等人不懂越南語文之機會，向紀張見等人詐稱需多付給新娘家美金一千元
    或二千元不等之數額，使紀張見等人陷於錯誤，而交付美金一千元或二千元予被
    告，嗣經紀張見等人向新娘查證後始知受騙。因認被告涉犯刑法第三百三十六條
    第二項之業務侵占罪嫌及刑法第三百三十九條第一項之詐欺取財罪嫌。
二、按犯罪事實應依證據認定之，無證據不得推定其犯罪事實，又不能證明被告犯罪
    者，應諭知無罪之判決，刑事訴訟法第一百五十四條、第三百零一條第一項前段
    定有明文。所謂認定犯罪事實之證據，係指足以認定被告確有犯罪行為之積極證
    據而言，該項證據自須適合於被告犯罪事實認定，始得採為斷罪資料（最高法院
    二十九年度上字第三一０五號判例意旨參照）；如未能發現相當證據，或證據不
    足以證明，自不能以推測或擬制之方法，以為裁判基礎（最高法院四十年台上字
    第八六號判例意旨參照）。另告訴人之告訴係以使被告受刑事訴追為目的，是其
    陳述是否與事實相符，仍應調查其他證據以資審認，最高法院著有五十二年台上
    字第一三００號判例可資參照。
三、訊據被告丙○○於偵審中始終堅詞否認有業務侵占及詐欺取財之犯行，並辯稱：
    伊初受聘擔任乙○○之翻譯，每月薪水美金一百元，嗣雙方言明如果伊為乙○○
    介紹越南新娘，每個案子乙○○給付伊美金五百元酬勞，嗣因在越南發生新娘逃
    跑悔婚或婚後不願前來台灣同居之情事，乙○○要求伊擔保所仲介之新娘婚後須
    前來台灣居住，伊即改採包辦方式處理，紀張見、張長河、張東和、呂理福、陳
    金芳、陳秋宏、許清石等案即係採包辦方式，伊將每個案子應支出之費用轉交媒
    人陳義真負責處理，伊亦曾自行為新郎代辦結婚之錄影、照相、新娘車等事項而
    支出費用，且新郎來越後並非一相親即滿意，可能要相三、五十人始能相中，其
    間之媒人可能有二、三位之多，伊因此需多付紅包與媒人，而越南女子為求能嫁
    到國外，一有媒人上門，往往承諾多給媒人紅包，導致新娘方面實際得到之聘金
    及費用少於伊實際支付之金額，伊實無侵占新娘應得之款項；又陳義真告知伊說
    新娘方面希望張長河能多給美金一千元，伊始轉告張長河，且張長河係直接將該
    美金一千元交付女方娘家的人，伊未經手，伊實無詐欺紀張見及張長河之行為；
    本案實係因乙○○要求伊做其姨太太，遭伊拒絕後始挾怨報復等語。
四、經查：
  (一)告訴人乙○○受紀張見、張長河、張東和等人委託仲介越南新娘時，與委託人簽
    訂之定型化委託契約第二條約定：「甲方（指委託人）經相親滿意女方，於訂婚
    需交付乙方（指受託人乙○○）．．．，乙方則應替甲方（指委託人）代辦禮餅
    ，酒席兩桌及錄影留念，與相關雜費並安排申請面談登記。」，第三條約定：「
    甲方於結婚前需交付乙方．．．，乙方則應替甲方代辦禮餅、燒豬、花燭、新娘
    禮服與化裝，及酒席十桌，並負責和女方溝通聘金（以參仟美元之內為限），如
    有超過部分，應由甲方負擔，如需和女方於當地辦理臨時結婚書，乙方應予服務
    」，其僅約定給付女方之聘金最高不得超過美金三千元，並未約定最低之聘金數
    額，且未明定為新郎代辦訂婚禮餅、酒席兩桌等費用為美金二百五十元、結婚酒
    席十桌之費用為美金一千元、結婚禮餅、燒豬、花燭、檳榔、新娘車加客車、照
    相、錄影等費用為美金一千元，此觀之卷附告訴人提出之委託契約書影本一份（
    即告訴狀證物三）自明；又被告固曾於八十五年七月間寄與告訴人之信函中列舉
    仲介越南新娘所需費用大致為訂婚禮餅及酒席兩桌共美金二百五十元、結婚聘金
    為美金三千元、酒席十桌為美金一千元、其他結婚禮餅、燒豬、花燭、檳櫛、新
    娘車加客車、照相、錄影共美金一千三百元（見卷附告訴狀證物四），惟此僅為
    被告之私函，並非正式之契約文件，尚難執此逕認被告承諾負有依所列項目及金
    額逐筆交付女方（新娘）之義務。告訴人陳稱伊係依上開私函而擬定前揭委託契
    約書內容云云，如其已與被告言明應確實依上開私函所列項目及金額交付女方，
    則何以不在委託契約書內明確記載其為委託人（新郎）代辦訂婚及結婚事項而交
付女方之各筆費用數額？況被告於上開信函內已敘明：「如果台灣的男生不要求
    太年輕的女生，通常是男生的歲數不大過女生八至十年，那就可以參仟美元為聘
    金，若是男生大過女生十年以上，那女生就索取伍仟至壹萬美元，酒席和其他的
    兩仟元就可以了，就是普通一般越南女孩索取籌辦婚事的用費．．．，這裡的華
    裔姑娘思想很保守，嫁夫就會從夫，比如你們男女結婚後，不把她擔保到台灣一
    起生活，那就是我的責任，所以我既可介紹，更可擔保，請您放心吧」，被告既
    已表示聘金之多寡須視新郎與新娘之年紀差距而定，如新郎年紀超過新娘十歲以
    上，聘金須增至美金五仟元至一萬元，顯見被告所列訂婚及結婚所需費用僅係概
    算，並非固定之數額；再被告表示保證新娘於婚後至台灣履行同居義務，而告訴
    人自承於完成每一個仲介案即給付被告美金五百元之報酬，則被告為告訴人乙○
    ○仲介越南新娘之工作，應屬承攬契約之性質，而證人呂陳碧娥、歐陽琪二人於
    本院調查時亦均如是證述；又乙○○曾於寄發被告之信函中亦表示：「關於您目
    前採底薪，論件計酬方式．．所以今後所接案件只要介紹成功，請您出面代表公
    司溝通一切費用，以參仟美元談起，如有超過我們底線．．再請男方負責，而安
    全方面應該要求女方介紹人見證或擔保．．．」，益見乙○○交付被告用以處理
    仲介事宜之費用，並非一成不變應由被告如數轉交女方，被告應有權決定如何使
    用及支出相關費用；又乙○○尚且要求女方介紹人見證或擔保，而關於女方介紹
    人見證或擔保所需支出之費用，又未在被告所書上開信函列舉之項目內，顯見告
    訴人交付被告各筆款項之目的，不在使被告逐筆轉交新娘，而在使被告代新郎辦
    理訂婚及結婚事項以完成仲介工作，告訴人所在意者亦非新娘方面實際取得多少
    金額，而係新娘是否履行婚事，是公訴人認被告負有將告訴人乙○○交付之金額
    轉交越南新娘之義務云云，容有誤認。
  (二)至告訴人指被告有將帳目交告訴人查閱，於偵查中被告供述替告訴人做翻譯外，
    並管理財務，月薪美金三百元，且告訴人亦曾為被告加入勞保等情，亦可佐證被
    告係告訴人所僱傭云云。惟查：(1)有關帳目部分，被告堅稱係其記錄之流水帳，
    係寄存待付男方之費用及支付媒人等之費用，係供自己備忘，並非供告訴人查閱
    ，查依告訴人所提出被告所記載之帳目，僅僅民國八十六年五月一日之帳頁上有
    告訴人之簽名，他處並無，茲告訴人果真係被告之僱主，帳冊自不應由被告保管
    ，查閱處亦不應僅有一處，是告訴人以此證明為僱主一節，尚非無疑；(2)被告於
    偵查中固供述為告訴人擔任翻譯、管理財務，月薪三百美元，此有偵查筆錄可稽
    ，然所謂管理財務，被告於審判中，一再供述指稱因告訴人因媒介婚姻，需支付
    之男方至越南之住宿、交通等費用，而告訴人因存放一筆錢於被告處，被告自需
    將該等支出詳列細目告知告訴人，此觀諸告訴人所提出告證八、九之信函及單據
    影本即可知，茲被告既為告訴人擔任翻譯，告訴人自應支付薪資，至有關財務管
    理部分，被告所辯參諸上開告訴人所提出之資料，亦無不合之處，故瓟以被告於
    偵查中稱為被告管理財務，即可解為被告為告訴人所僱傭；(3)又告訴人雖為被告
    加入勞保一節，查被告稱此係因伊常生病，而告訴人對伊有好感，始為伊加入勞
    保等情，查有關告訴人是否追求被告一節，可詳後述，然在我國社會，並無僱傭
    關係，但因一定親屬、朋友關係而為他人加入勞保之事例，亦屬常見，故原則上
    僱傭固應為勞工加入勞保，惟不能以有加入勞保，遽認被告為告訴人所僱傭，是
    以上告訴人所指三點，尚不能據以認定被告為告訴人所僱傭。
  (三)被告為乙○○辦理仲介越南新娘事宜時，陳義真確曾從中協助處理，此有陳義真
    之信函附卷可參，證人阮金枝即張東和之妻於原審證稱：伊認識陳義真，陳義真
    有協助辦理結婚手續及護照事宜，伊係經由黃先生之介紹而認識陳義真，再透過
    陳義真介紹相親的等語，證人劉鳳貞即陳金芳之妻亦於原審證稱：伊結婚時錄影
    、照相、新娘車等費用均係由丙○○準備等語，證人傅美即呂理福之妻於原審證
    稱：伊結婚時有透過媒人歐陽小姐介紹的，丙○○有拿越幣八百萬元給伊辦十桌
    酒席，丙○○也自己掏腰包買燒豬、租花車、禮服、餅乾、照相、錄影等語；又
    紀張見、張長河、張東和於本院審理時陳稱渠等在越南依序共相過五十多位、四
    十多位、九位小姐等情，堪認被告辯稱：伊將每個案子應給付新娘方面之費用轉
    交媒人陳義真處理，伊亦曾自行為新郎代辦結婚之錄影、照相、新娘車等事項而
    支出費用，且新郎來越後並非一相親即滿意，可能要相三、五十人始能相中，其
    間之媒人可能有二、三個之多，伊因此需多付紅包與媒人，而越南女子為求能嫁
    到國外，一有媒人上門，往往承諾多給媒人紅包，導致新娘方面實際得到之聘金
    及費用少於伊實際支付之金額等情，洵非無據。
  (四)告訴人乙○○於八十六年間即已與被告終止合作關係，且被告曾於八十六年十一
    月二十日寄發存證信函予乙○○，謂：乙○○要求伊做其姨太太，伊婉言相勸拒
    絕，詎乙○○懷恨在心，於業務上處處挑剔為難，不得已只好終止合作，伊於八
    十五年間所接辦案件係以包辦方式計酬，此事經雙方商定後進行，尚未完成之案
    件，伊已辦理七八成，應有合理之解決，伊為辦理證件及客戶訂婚事而先墊付之
    美金一千二百元及客戶周美良給伊之紅包美金五百元，乙○○尚未交付，希望乙
    ○○出面解決等語，此有存證信函一份在卷可查，如被告確有前揭侵占及詐欺之
    犯行，何以遲至八十七年四月十八日始具狀提出告訴；又證人呂陳碧娥於本院調
    查時亦證稱：告訴人在飯店時說被告可以做他的小老婆，我說你要給人家保證，
    不是孩子叫他她媽就可，告訴人說過二次是在越南環球及雪梨飯店等語，另證人
    傅美即呂理福之妻曾於八十六年七月四日寄發信函與被告，謂：「陳生（指乙○
    ○）星期五有打電話給您，陳生有幫我說您病太重，他再打電話給我幫您談一些
    ，美華姐，我看陳先生好歡喜您，因為您病，他在台灣好著急，他幫我談你有愛
    您，他有幫我談，他有感情幫您，陳太太沒有知道．．．」等語，此有該函影本
    一份附卷可稽，傅美亦到庭證稱：乙○○跟伊說他很喜歡丙○○，上開信函即係
    伊在乙○○家中所寫的等語，乙○○亦自承上開信函係傅美利用其經營之「陳氏
    房屋土地代書」、「威爾不動產仲介」之信紙所書寫，足徵被告辯稱：本案係因
    乙○○要求伊做其姨太太不成，始挾怨報復誣指伊侵占及詐欺等情，應非臨訟杜
    撰之詞。再證人甲○○、丁○○二人，於本院調查時，固得知告訴人與被告間有
    糾紛，但對被告與告訴人間之關係如何，該二證人則不知情，是此二證人不能據
    以對被告為不利之認定。
  (五)證人張長河固於偵查中陳稱：被告表示新娘方面因嫌伊年紀太大，要求多加美金
    一千元之聘金，但伊事後問岳父母，他們表示並無此事，亦未多拿美金一千元等
    語，惟其於本院審理時自承：伊多給之美金一千元聘金係直接交付伊岳母，並未
    交給被告等語（見本院八十八年六月二十五日訊問筆錄），並有照片一張附卷可
    按，證人郭英釵即張長河之妻於原審證稱：伊有收到張長河多給的美金一千元，
    係張長河直接交給伊母親，伊母親因表示要付酒席及媒人錢，錢不夠用，才多收
    美金一千元等語，被告既係因郭英釵之母親表示要向張長河多收美金一千元，而
    轉知張長河，且該筆美金一千元亦係由張長河直接交付郭英釵之母親，尚難認被
    告有不法所有之意圖及施用詐術之行為。至證人紀張見及其妻劉玉雲於偵審中俱
    未指訴被告有何施用詐術使其陷於錯誤而交付金錢之犯行。是公訴人認被告利用
    紀張見、張長河不懂越南語文之機會，向紀張見、張長河詐稱需多付給新娘家美
    金一千元或二千元不等之數額，使紀張見等人陷於錯誤而交付上開金額云云，尚
    嫌速斷。
五、綜上所述，被告所辯上情，尚堪採信；被告既非受告訴人乙○○委託轉交各項費
    用與越南新娘，而係採包辦即承攬方式為乙○○辦理越南新娘之仲介事宜，有權
    決定訂婚及結婚等相關費用之處理方式，被告為完成其工作而將相關款項委託越
    南方面媒人處理，或自行代辦訂婚、結婚事項，自難要求被告或越南方面媒人實
    際支付新娘方面之金額必需與前揭非正式之被告私函所列舉之項目及金額一致，
    又越南新娘多係透過當地媒人認識被告或陳義真，且多額外給付當地媒人紅包費
    用，自難僅憑越南新娘方面事後轉述其實際取得之金額與前揭非正式之被告私函
    概括列舉之訂婚及結婚等相關費用不符，即推定差額為被告所侵吞；又，被告既
    未對紀張見及張長河施用詐術，而紀張見及張長河多付之金額亦係由其岳家親自
    收受，被告應無為自己不法所有之意圖，自與詐欺取財罪之構成要件不符；此外
    ，復查無其他積極證據足資證明被告有業務侵占及詐欺取財之犯行。揆諸前揭說
    明，自應諭知被告無罪之判決。
據上論斷，應依刑事訴訟法第三百六十八條，判決如主文。
本案經檢察官郭弘佑到庭執行職務。
中      華      民      國      八十九      年      三    月    二十    日
                              臺灣高等法院刑事第十三庭
                                  審判長法  官
                                        法  官
                                        法  官
不得上訴


司法院資訊處製作；財團法人民間司法改革基金會備份。
